【裁判字號】    99,重訴,2
【裁判日期】    991019
【裁判案由】    損害賠償
【裁判全文】
臺灣高等法院臺中分院民事判決           99年度重訴字第2號
原      告  乙○○
            己○○
            甲○○
            丙○○
兼上列二人
法定代理人  丁○○
共      同
訴訟代理人  黃淑齡律師
被      告  戊○○
上列當事人間因侵權行為損害賠償提起刑事附帶民事訴訟，經本
院刑事庭移送前來，本院於99年10月5日言詞辯論終結，判決如
下：
    主  文
原告之訴及假執行之聲請均駁回。
訴訟費用由原告負擔。
    事實及理由
一、按訴狀送達後，原告不得將原訴變更或追加他訴，但擴張或
    減縮應受判決事項之聲明者，不在此限，民事訴訟法第255
    條第1項第3款定有明文。本件原告於起訴時原聲明：(一)被告
    戊○○、林展立應連帶賠償原告甲○○新台幣（下同）3,29
    3,745元、原告丙○○3,565,382元，原告丁○○6,550, 220
    元、原告乙○○4,299,230元、原告己○○4,580,385元，及
    各自起訴狀繕本送達被告之翌日起至清償日止，按年息百分
    之五計算之利息；(二)訴訟費用由被告連帶負擔；(三)願供擔保
    請准宣告假執行。嗣原告於訴狀送達後減縮其聲明為：(一)被
    告戊○○、林展立應連帶賠償原告甲○○2,646,873元、原
    告丙○○2,782,691元、原告丁○○6,550,220元、原告乙○
    ○2,766,410元、原告己○○2,860,128元，及各自起訴狀繕
    本送達被告之翌日起至清償日止，按年息百分之五計算之利
    息；(二)訴訟費用由被告連帶負擔；(三)願供擔保請准宣告假執
    行。核原告所為係屬訴之聲明之減縮，依上開規定應予准許
    ，合先說明。
二、原告提起本件附帶民事訴訟主張：共同行為人鍾漢庭因原告
    乙○○、己○○之子、原告丁○○之夫、原告甲○○、丙○
    ○之父林冠程積欠其58萬餘元之債務催討無著，遂委請共同
    行為人李簡旭索討債務，李簡旭再邀集討債集團同夥黨羽被
    告林展立、被告戊○○，四人基於以暴力手段恐嚇取財討債
    之犯意聯絡與行為分擔。於民國(下同)97.02.19下午3時許
    ，先由李簡旭、鍾漢庭在苗栗縣頭份鎮○○路1210號雙子星
    檳榔攤前抓到林冠程後，連繫被告林展立駕駛車牌號碼7H-9
    11號自小客車到場，一行三人將林冠程挾持至位於苗栗縣頭
    份鎮之永和山水庫，並聯絡被告戊○○到場處理，而剝奪林
    冠程之行動自由。被告戊○○於同日下午4時50分許駕駛自
    小客車搭載其妻陳秋蓮，岳母陳游惠珍到達永和山水庫現場
    後，被告戊○○、林展立及共同行為人李簡旭、鍾漢庭四人
    即將林冠程押上水庫內之竹筏討債；詎渠等明知當日天氣寒
    冷、水溫凜冽，逼迫人跳入水庫中凌虐討債，客觀上足以致
    人失溫並溺斃，卻仍基於共同之犯意聯絡與行為分擔，逼迫
    林冠程跳入凜冽的水庫中，再以手扶著竹浮頭在水庫中行駛
    凌虐討債，終導致林冠程因失溫而溺斃死亡。被告戊○○、
    林展立及共同行為人鍾漢庭、李簡旭發現林冠程溺斃後，隨
    即逃離現場，嗣於97.03.15上午10時許，經人在永和山水庫
    北岸，發現林冠程陳屍在水庫內已死亡多日，案經台灣苗栗
    地方法院檢察署檢察官97年度偵字第1213、2332、2327、2
    418、2914號提起公訴，經台灣苗栗地方法院97年度重訴字
    第6號判決共同行為人鍾漢庭、李簡旭共同犯殺人罪及剝奪
    他人行動自由罪，被告戊○○、林展立共同犯剝奪他人行動
    自由罪，被訴殺人部分均無罪。經查上開台灣苗栗地方法院
    97年度重訴字第6號判決認為林展立是在車上等候，且被告
    戊○○未提及鍾漢庭一起處理林冠程之情云云，顯與卷內被
    告戊○○通聯譯文及資料不符，有判決與卷證資料不符理由
    矛盾；退步言之，縱使被告戊○○及林展立未於竹筏上，惟
    既已認定渠等亦與共同行為人鍾漢庭及李簡旭共犯妨害自由
    犯行，且渠等也在現場，對於要將被害人林冠程帶到水庫對
    面一節，事先也都知悉，則當時天氣寒冷，水庫風大浪大，
    被害人稍有不慎，不論是遭推下或失足跌入水中極有可能因
    而失溫溺斃，顯然被害人死亡之結果與渠等妨害自由行為間
    有相當因果關係，且在客觀上亦有預見可能性，被告戊○○
    、林展立對於其他共犯將被害人用竹筏要搭載到對岸恐嚇活
    埋一節，亦無表示反對意見更無任何阻止舉動，自應對於林
    冠程掉入水中溺斃之死亡結果負責任。
三、被告則以：伊沒有參與訴外人即被害人林冠程之案件，且台
    灣苗栗地方法院97年度重訴字第6號判決伊不用賠償等語置
    辯，答辯聲明：原告之訴駁回。
四、法院之判斷：
  (一)按刑事訴訟判決所認定之事實，固非當然有拘束民事訴訟判
    決之效力，但民事法院調查刑事訴訟原有之證據，而斟酌其
    結果以判斷事實之真偽，並於判決內記明其得心證之理由，
    即非法所不許（最高法院49年臺上字第929號判例意旨參照
    ）。雖刑事附帶民事訴訟經移送民事庭後，即屬獨立民事訴
    訟，其移送後之訴訟程序，應適用民事訴訟法，刑事訴訟所
    調查之證據，及刑事訴訟判決所認定之事實，並非當然有拘
    束民事訴訟之效力，然法院依自由心證判斷事實之真偽時，
    所斟酌之辯論意旨及調查證據之結果，非不得參酌刑事認定
    之事實及已調查之證據以為據。
  (二)查，被告在刑事審理中固坦承有至永和山水庫，惟否認有上
    竹筏及前揭殺人犯行，辯稱：伊到達永和山水庫時，只看到
    林展立之車停在產業道路上，伊並未下去水庫，亦未上竹筏
    ；伊在行動電話中與陳昱良之談話內容，係誇大其詞，意在
    臭屁而已，實則並未看到那些事實；伊更不可能攜帶一家大
    小前去行兇；伊於案發當天是去檳榔攤交手錶給李簡旭，伊
    對頭份不熟，才會跟隨李簡旭等人之車上永和山水庫，伊沒
    有下去水庫，伊沒有檢察官所寫的犯意聯絡。在地檢署伊未
    婚妻和她媽媽也有出庭，檢察官就我們同車的部分，檢察官
    採信他們的證詞以不起訴來處理，檢察官做不同的兩種起訴
    ，檢察官相信她們所說的，不相信伊所說的，若是要犯案伊
    不需要攜家帶眷到現場觀看整個犯案過程等語為資為抗辯。
  (三)惟按：
   1.被告未下去水庫，及上竹筏，於被害人林冠程跳入水庫終
     至死亡之過程，亦不在場，未參與其事，且渠2人與在竹筏
     上之鍾漢庭、李簡旭亦無殺人之犯意聯絡或行為分擔。
   2.至於被告固與其小舅子陳昱良於案發當天下午16時50分44
     秒之通訊監察電話錄音中，陳昱良（下稱良）稱：「那邊
     還有誰？」，戊○○（下稱霖）稱：「小旭、小吉啊」，
     良：「嗯」，霖：「阿還有一個兄仔，現在我們坐竹筏」
     ，良：「啥」，霖：「喔，很有勇氣喔，水庫就直接跳下
     去，‧‧現在游來我們的竹筏這裡，扶著我們的竹筏，我
     們要行駛下去，很有氣魄，水庫就直接給他跳下去」，良
     ：「結果勒！」，霖：「他現在人在水裡，手扶著竹筏頭
     」，良：「嗯」，霖：「我們就帶著他遊山玩水，現在要
     開到岸邊把他拖上來」，良：「你們現在在哪裡？」，霖
     ：「永和山」（見原審刑事卷第1宗第269、270頁、警聲搜
     卷第174頁）；於案發當天晚上21時18分47秒之通訊監察電
     話錄音中，霖：「我們今天剛掛了1個啊」，良：「是喔」
     ，霖：「對啊，你姊也知道，也看到了，也不是看到，她
     應該有看到‧‧」，良：「然後呢？」，霖：「媽也知道
     ，也在現場」，良：「為什麼」，霖：「剛好我帶她們來
     」（見原審刑事卷第1宗第271頁、警聲搜卷第17 7頁）；
     於案發當天晚上21時21分30秒之通訊監察電話錄音中，良
     ：「你們幾個處理他？」，霖：「3個啊」，良：「哪3個
     ？」，霖：「我、阿旭、小吉啊」，良：「是喔」，霖：
     「把他丟到水庫裡面去啊，眼睜睜的看他沉下去啊」，良
     ：「是喔！沉下去囉」，霖：「對啊」，良：「我媽媽他
     們說什麼？」，霖：「他們能說什麼，他們能決定一切嗎
     ？」（見原審卷第1宗第272頁、警聲搜卷第178頁），上開
     談話內容乍似與案發經過完全一致。惟細繹被告於電話中
     所述伊與李簡旭、林展立3個人處理林冠程等語，顯與林展
     立係在車上等候，未上竹筏，在竹筏上者係被告鍾漢庭、
     李簡旭，然被告卻未提及鍾漢庭一起處理林冠程，僅稱有
     一阿兄之情，仍有所疑；又被告先稱林冠程很有氣魄，水
     庫直接跳下去，後則稱係渠等將林冠程丟到水庫裡面，前
     後所言亦有不一，堪認其於電話中所述與事實仍有部分出
     入。是以被告上開談話內容竟與案發經過大致吻合，其合
     理推論，或因被告係跟隨同案刑事被告林展立之車至永和
     山水庫，並曾至林展立之停車處；且被告亦供稱：伊開車
     回去之右手邊，看得到水，也看得到人駕竹筏出去（見偵
     2914卷第4頁反面），故本案非無可能係被告曾在永和山或
     臨近岸邊觀看事發過程，故對於案發經過略有所見。然尚
     不能因其知悉案發經過，即認其與同案刑事被告鍾漢庭、
     李簡旭有殺人之犯意聯絡。是以檢察官所指監聽錄音內容
     要不能作為被告不利之認定。
   3.至被告所辯：伊到檳榔攤後，本來要離開，後來係伊岳母
     說她第1次到頭份，希望四處走走，伊就說不然看李簡旭他
     們去哪裡，並非李簡旭邀伊一起走的云云（見原審刑事卷
     第2宗第170頁）。惟查，上開辯解顯與被告於電話錄音中
     向同案刑事被告李簡旭稱要過去找阿光算帳；事後亦確實
     跟隨阿光所搭乘之車上永和山水庫乙節不符。其上開所辯
     ，顯係事後飾卸之詞，不值憑採。又被告戊○○及李簡旭
     於本院改稱伊所說之"阿光"，並不是被害人云云，與通聯
     譯文內容相歧，亦屬事後迴護之詞，不足採信。
   4.本件被告既知同案刑事被告鍾漢庭及李簡旭與被害人已在
     檳榔攤協調償債未果，並欲帶往永和山區，且被害人與被
     告間亦有所糾葛，被告於上開對話中已顯現其附和鍾漢庭
     等抓被害人修理之意，隨跟車於後，即有對於同案刑事被
     告鍾漢庭等共同妨害被害人自由予以接應，自迫使被害人
     搭上同案刑事被告林展立所駕駛、鍾漢庭坐於副駕駛座、
     李簡旭與被害人同在後座，彼時被告、同案刑事被告林展
     立也在現場，但被告至多僅知要將被害人林冠程帶到永和
     山區逼債乙節，但被告因對當地地形不熟，且同車尚搭載
     其妻子及岳母等家眷而有所延擱，及至水庫區時，鍾漢庭
     、李簡旭及被害人已登上竹筏航駛，如謂被告事先都知悉
     將要挾載被害人登竹筏到對岸，何以未見其與其他同案刑
     事被告有對話言及於此，或其與陳昱良對話時陳述及此，
     尚難以其確知同案刑事被告鍾漢庭等2人要將被害人帶至永
     和山區逼債而有妨害自由之行為分擔之跟車舉動，遽謂被
     告對於同案刑事被告鍾漢庭、李簡旭其後尚將被害人帶上
     竹筏欲駛至對岸逼債之過程已有參與而分擔之可能；況以
     ，當時天氣寒冷，水庫凜冽，當地係處山區閒雜人等較罕
     ，同案刑事被告被告鍾漢庭及李簡旭果於該處對被害人逼
     債，當屬被告所能預見，惟被害人竟被鍾漢庭及李簡旭挾
     上竹筏、欲載至對岸逼債，如無證據足認被告已知悉，焉
     能令其就此載竹筏至對岸之過程亦負共同妨害自由之罪責
     ？復以，搭乘竹筏之安全狀況各異，同案刑事被告鍾漢庭
     及李簡旭對待被害人在竹筏上有無施暴之舉動、或被害人
     如有不慎不論是遭推下或失足跌入水中，均極可能落水後
     失溫溺斃，此為駕駛竹筏之同案刑事被告鍾漢庭及李簡旭
     當然確知，而被害人死亡之結果與被告鍾漢庭2人妨害自由
     行為間有相當因果關係，且在客觀上亦有預見可能性，為
     一般人所認識之事，是同案刑事被告鍾漢庭及李簡旭對於
     被害人死亡未盡保護義務，理應負殺人罪責乙節；但以被
     告戊○○、同案刑事被告林展立對於其他共犯將被害人用
     竹筏要搭載到對岸逼債一節，既無參與，甚且被告到達水
     庫區時該搭載被害人之竹筏已然航駛，則其間尚發生被害
     人落水、落水後是否適當救援、甚且駕駛竹筏者是否繼續
     駛向對岸終致被害人不支沉溺等節，客觀上搭竹筏仍可安
     全航駛至對岸，然案發時之過程，實非被告所可預見，被
     告既僅參與共同妨害被害人自由載往永和山區逼債乙節，
     其後被害人搭乘竹筏發生落水及其後失溫不支溺斃等情節
     ，客觀上無預見之可能，尚難科以被告及同案刑事被告被
     告林展立應就被害人林冠程掉入水中終致溺斃之死亡結果
     負刑法第302條第2項之妨害自由致人於死之加重結果犯罪
     責。
   5.再者，被告於抵達永和山水庫後，縱如證人陳秋蓮、陳游
     慧珍所言，曾下車十至數十分鐘，然其下車之原因多端，
     尚不能依此遽認戊○○必有上竹筏，並參與殺人之犯行。
     實不足以證明被告有殺人犯行，自難以該罪相繩，此外復
     查無其他積極證據足認被告戊○○確有殺人犯行，而不能
     證明被告該部分犯罪。被告因此經本刑事庭以99年度上重
     更(一)字第15號判決諭知無罪在案，並有判決書在卷可稽。
     自不能證明被告有原告主張之侵權行為，原告主張尚難為
     取。
 五、從而，原告等依侵權行為損害賠償之法律關係，請求被告
     為損害賠償，為無理由，應予駁回。又原告陳明願供擔保
     ，聲請宣告假執行，因其敗訴而假執行之聲請失所附麗併
     予駁回。
 六、本件事證已臻明確，兩造其餘攻擊防禦證，核與本件判決
     結果不生影響，毋庸逐一論列，併此敘明。
據上論結，原告之訴為無理由，依民事訴訟法第78條、第85條第
1前段，判決如主文。
中    華    民    國    99    年    10    月    19    日
                民事第五庭    審判長法  官  李寶堂
                                    法  官  黃永祥
                                    法  官  鄭金龍
以上正本係照原本作成。
如對本判決上訴，須於收受判決送達後20日內向本院提出上訴書
狀，其未表明上訴理由者，應於提出上訴後20日內向本院提出上
訴理由書（須按他造人數附具繕本）。
上訴時應提出委任律師為訴訟代理人之委任狀。具有民事訴訟法
第466條之1第1項但書或第2項之情形為訴訟代理人者，另應附具
律師及格證書及釋明委任人與受任人有該條項所定關係之釋明文
書影本。如委任律師提起上訴者，應一併繳納上訴審裁判費。
                                    書記官  姚錫鈞
中    華    民    國    99    年    10    月    20    日
                                                      Ｖ

司法院資訊處製作；財團法人民間司法改革基金會備份。
